【裁判字號】    89,易,652
【裁判日期】    890413
【裁判案由】    著作權法
【裁判全文】
臺灣板橋地方法院刑事判決                          八十九年度易字第六五二號
    公  訴  人  臺灣板橋地方法院檢察署檢察官
    被      告  甲○○
右列被告因違反著作權法案件，經檢察官提起公訴（八十八年度偵字第二三○三二號
），本院判決如左：
    主  文
甲○○被訴侵害衍生著作部分無罪，其餘被訴部分公訴不受理。
    理  由
一、公訴意旨略以：被告甲○○係設在臺北縣新莊街二十號之「星際影視社」負責人
    ，明知「高校惡靈－富江」錄影帶，係三本企業股份有限公司（以下簡稱「三本
    公司」）享有重製權及出租權等著作財產權之視聽著作，於八十八年九月二十五
    日取得上開錄影帶之重製物後，竟未經授權即在上址出租營利，以此方法侵害三
    本公司之著作財產權。嗣於同年九月二十八日下午一時許在上址為警查獲，並扣
    得重製之「富江」錄影帶二捲云云，因認被告涉犯著作權法第九十二條之擅自出
    租罪。
二、按犯罪事實應依證據認定之，無證據不得推定其犯罪事實，如不能證明被告犯罪
    者，應諭知無罪之判決，刑事訴訟法第一百五十四條、第三百零一條第一項分別
    定有明文。查「高校惡靈─富江」錄影帶內之中文字幕，依告訴人提出之發行協
    議書第二條第二款所載，已獲日本大映株式會社授權翻譯，如自行或出資聘人為
    之，就此改作部分固可取得衍生著作權；然被告甲○○始終辯稱扣案之二卷「富
    江」錄影帶之中文字幕係由案外人乙○○自日本國攜回母帶後聘人配上；而告訴
    人於八十八年十一月十七日發行「高校惡靈─富江」錄影帶，已在本案查獲之後
    （見理由三所述），衡情扣案二卷「富江」錄影帶內之中文字幕當不可能以正版
    錄影帶為翻拷對象，且該二卷錄影帶乃日文發音、配以中文字幕，其畫面清晰，
    與一般在電影院直接盜錄其螢幕畫面者，通常較為模糊或雜有舞台邊框顯有不同
    ，業經本院勘驗明確（見本院八十九年三月二十九日勘驗筆錄），此外復查無被
    告翻拷前在台北市公開上映之「高校惡靈─富江」電影或告訴人發行錄影帶內中
    文對白字幕之證據，被告被訴違反著作權罪名中，就該衍生著作部分即屬不能證
    明其犯罪，應為無罪之諭知。
三、次按著作權法第九十二條之罪依同法第一百條前段規定須告訴乃論，告訴請求乃
    論之罪，未經告訴、請求，或告訴、請求已撤回，或已逾告訴期間者，應諭知不
    受理之判決，刑事訴訟法第三百零三條第三款定有明文；而關於財產權犯罪，其
    告訴權之有無，以財產受侵害時有無監督權為準，如於犯罪時非直接被害人，縱
    於犯罪後，因其他原因致犯罪時所侵害之法益歸屬其所有，亦不得溯及認其告訴
    為合法（最高法院五十六年度台上字第二三六一號判例意旨參照）。告訴人三本
    公司主張告訴為合法，無非以三本公司於「高校惡靈─富江」在日本首次發行後
    之一年內與製作該片之大映株式會社締約，取得獨家在台灣地區（含金門、澎湖
    、馬祖）之院線及非院線電影院公開上映、電視公開播送及發行錄影帶、影碟、
    光碟之專屬授權，且自八十八年八月六日起在台北市之多家戲院公開上映，以視
    聽著作之性質，當已在中華民國管轄區域內對公眾流通，而有公開發行之事實，
    即屬「北美事務協調委員與美國在台協會著作權保護協定」第一條第四項所定應
    受保護人云云為據。惟查：
  (一)外國人之著作合於下列情形之一者，得依本法享有著作權，但條約或協定另有約
    定，經立法院議決通過者，從其約定：(1)於中華民國管轄區域內首次發行，或於
    中華民國管轄區域外首次發行後三十日內，在中華民國管轄區域內發行者，但以
    該外國人之本國對中華民國人之著作，在相同情形，亦予保護且經查證屬實者為
    限；(2)依條約、協定或其本國法令、慣例、中華民國人之著作得在該國享有著作
    權者，此為著作權法第四條所明定。系爭之「高校惡靈─富江」電影乃大映株式
    會社（DAIEI CO.LTD）製作，於平成十一年（即西元一九九九年）三月六日在日
    本國首次發行後，於民國八十八年五月二十六日由大映株式會社以仍保留著作財
    產權為前提與三本公司締約，授權三本公司在中華民國管轄區域內得利用該權利
    ，於院線及非院線電影院公開上映、電視公開播送及發行錄影帶、影碟、光碟嗣
    三本公司於八十八年八月六日起在台北市之嘉年華影城、百老匯影城、梅花戲院
    公開上映，其後於同年十月一日與嘉通娛樂股份有限公司締結委託發行契約，同
    年十月二十八日交付母帶予廠商重製錄影帶及光碟，於同年十一月十七日由嘉通
    公司正式對外發行，有告訴人提出之大映公司聲明書、買賣合約備忘錄、原產地
    證明書、專屬授權證明書、發行協議書、行政院新聞局准演執照、錄影帶節目審
    查合格證明書、錄影節目帶委託發行合約書、台北市首輪電影院西片每日票房賣
    座紀錄、發行日期書、正版「高校惡靈─富江」錄影帶封面各一件、日文剪報三
    紙、中文剪報六紙、電影首映證明書三紙等影本可稽，顯見系爭電影係由日本國
    法人創作，告訴人僅取得如前述內容之利用權（著作權法第三十七條參照），非
    如起訴書所載已終局地受讓重製及出租之著作財產權，該外國視聽著作是否受我
    國著作權法之保護，自應依著作權法第四條規定決之。
  (二)「高校惡靈─富江」非在中華民國管轄區域內首次發行，於中華民國管轄區域內
    發行時亦逾其在日本首次發行後三十日，有如前述，而日本與我國未簽訂有關保
    護著作權之條約或協定，依該國法令及慣例，復未對我國人之著作加以保護，無
    論日本大映公司或僅獲授權利用之告訴人，就該視聽著作均無適用我國著作權法
    第四條第一款、第二款規定請求保護之餘地。
  (三)「北美事務協調委員會與美國在臺協會著作權保護協定」第一條第三項規定：「
    『受保護人』係指：甲、依各該領域法律認定為公民或國民之個人或法人。乙、
    於該領域內首次發行其著作之個人或法人。」，第一條第四項規定：「以下各款
    對象，倘符合本段乙款以下之規定者，於本協定雙方領域內，亦視為『受保護人
    』：甲、上述第(三)項甲款所稱之人或法人。乙、上述第(三)項甲款所稱之人或法人
    ，擁有大多數股份或其他專屬利益或直接、間接控制無論位於之何處之法人。第
    四項所規定之人或組織，在締約雙方領域內，於下開兩款條件下，經由有關各造
    簽訂任何書面協議取得文學或藝術著作之專有權利者，應被認為係「受保護人」
    ：甲、該專有權利係該著作於任一方領域參加之多邊著作權公約會員國內首次發
    行後一年內，經由有關各造簽署協議取得者。乙、該著作須已可在任一方領域內
    對公眾流通。」。茲「高校惡靈─富江」電影未在我國或美國領域內首次發行，
    其著作人日本大映株式會社亦非我國或美國法律認定為公民或國民之法人，除由
    右開協定約定如前述之自然人或法人於中、美任何一方參加之多邊著作權公約會
    員國內首次發行後協議取得該外國人著作之專屬權利外，尚須「該著作已可在任
    一方領域內對公眾流通」（The work has been made available to the public
    in the terriory represented by either paty），始屬該協定之應受保護人；
    而右揭協定就「對公眾流通」一語雖未明示其意涵，惟其專屬權利何時取得，非
    他人所易獲知，為有公示之明確外觀，解釋上應與「發行」之定義相當，參照該
    協定第三條第二項約定：「所謂『已發行之著作』係指不論複製之方式為何，經
    獲得著作權人之同意而發行之著作，且發行之版本數量依該著作之性質，須已滿
    足公眾之合理需求，但戲劇、樂劇著作或電影著作之上演、音樂著作之演奏、文
    學著作之公開朗讀、文學或美術著作之有線傳播或廣播、美術著作之有線傳播或
    廣播、美術著作之展示等均不構成發行」，我國著作權法第三條第一項第十二款
    規定：「發行：指權利人散布能滿足公眾合理需要之重製物」、同條第一項第十
    一款規定：「指不問有償或無償，將著作之原件或重製物提供公眾交易或流通」
    ，並無類似日本國著作權法第四條第一項：「著作已發行或由有第二十二條至第
    二十六條之權利人，或得許諾之人，依上演、演奏、廣播、有線送訊、口述、展
    示或上映之方法向公眾提示者，視為該著作已公開發表」之規定，即以有形重製
    之方式向公眾提示為限（經濟部智慧財產局八十八年十二月七日智著字第八八
    ○一一三○四號、八十九年二月十日智著字第八九○○○四三一號函示意旨參
    照），則告訴人於本件八十八年九月二十八日查獲時，僅在台北市之數家戲院公
    開上映「高校惡靈─富江」，未販售或出租該電影之錄影帶、光碟，即未充足「
    已對公眾流通」之要件，縱其於該外國視聽著作在伯恩公約及世界著作權公約會
    員國日本首次發行後一年內取得發行之專屬授權，仍無從溯及被告行為時享有我
    國著作權法第四條但書之保護。揆諸前開說明，告訴人就被告侵害系爭影片除前
    述衍生著作外之經專屬授權部分之告訴即不合法，應為不受理之諭知。
據上論斷，應依刑事訴訟法第三百零一條第一項、第三百零三條第三款，判決如主文
。
本案經檢察官鄭嘉欣到庭執行職務
中      華      民      國    八十九    年      四      月     十三     日
                                      臺灣板橋地方法院刑事第五庭
                                          法  官  周建興
右正本證明與原本無異。
如不服本判決，應於判決送達後十日內，向本院提出上訴狀。
                                          書記官  許清秋
中      華      民      國    八十九    年      四      月     十三     日


司法院資訊處製作；財團法人民間司法改革基金會備份。
